【裁判字號】    98,消債抗,59
【裁判日期】    980407
【裁判案由】    聲請更生程序
【裁判全文】
臺灣高雄地方法院民事裁定            98年度消債抗字第59號
抗  告  人  甲○○
訴訟代理人  邱揚勝律師
上列抗告人因聲請更生程序事件，對於中華民國97年12月29日本
院97年度消債更字第901號裁定提起抗告，本院裁定如下：
    主  文
原裁定廢棄。
抗告人自民國九十八年四月七日下午五時起開始更生程序。
命司法事務官進行本件更生程序。
    理  由
一、抗告意旨略以：抗告人積欠荷蘭商業銀行股份有限公司（下
    稱荷蘭銀行）等債權人無擔保債務共計新台幣（下同）1,09
    6,505 元，因繳款困難，而於民國95年11月，依金融主管機
    關協調成立之中華民國銀行公會會員辦理消費金融案件無擔
    保債務協商機制，與各債權銀行達成分期還款協議，同意自
    95年12月起，分120 期，利率0 ％之方式，每月繳納9, 138
    元方式償還。而抗告人每月收入由95年平均38,366元，降至
    96年平均21,244元，且抗告人每月除需支出自己本身之必要
    費用外，尚須獨自負擔父母之扶養費用，致無法繼續按協議
    支付還款金額，故抗告人確有無法維持基本生活之不可歸責
    於己致履行顯有重大困難之事由。原裁定未慮及符合一般經
    驗法則及常情之支出認定，進而駁回聲請人之更生聲請，實
    屬有誤，爰依法提起抗告。並聲明：廢棄原裁定，並准為更
    生之聲請。
二、按「聲請更生或清算不合程式或不備其他要件者，法院應以
    裁定駁回之」、「債務人與金融機構協商成立者，不得聲請
    更生或清算。但因不可歸責於己之事由，致履行顯有重大困
    難者，不在此限」、「本條例施行前，債務人依金融主管機
    關協調成立之中華民國銀行公會會員辦理消費金融案件無擔
    保債務協商機制與金融機構成立之協商，準用前項之規定」
    ，消費者債務清理條例（下稱消債條例）第8 條前段、第15
    1 條第5 項、第6 項分別定有明文。是債務清償方案成立後
    ，應由債務人按其條件履行，如因事後發生情事變更，在清
    償期間收入或收益不如預期，致該方案履行困難甚或履行不
    能，因不可歸責於己，始能准許債務人聲請更生或清算，以
    避免債務人任意毀諾已成立之協商，濫用更生或清算之裁判
    上債務清理程序。從而，所謂「不可歸責於己之事由」，應
    係指客觀上聲請人之支出增多，或收入、收益減少，非其成
    立協商時所能預期，諸如物價上漲而成本增加、家屬患病等
    以致支出增加，或因病無法工作、僱佣之公司倒閉或裁員、
    失業、減薪等以致收入減少，均屬之。
三、經查：
  (一)抗告人積欠荷蘭銀行等債權人共計1,096,505 元，因繳款困
    難，而於95年11月依金融主管機關協調成立之中華民國銀行
    公會會員辦理消費金融案件無擔保債務協商機制與荷蘭銀行
    等債權人達成協議，同意自95年12月起，分120 期，利率0
    ％之方式，每月償還9,13 8元，而嗣後因入不敷出而毀諾未
    再依協議繼續履行分期償還等情，有抗告人提出之財團法人
    金融聯合徵信中心當事人查詢個人資料（信用報告）回覆書
    、無擔保債務還款計劃及協議書（見原審卷第11-1頁、第43
    頁、第46頁）附卷可稽，堪可認定。
  (二)依抗告人所提出財政部高雄市國稅局95及96年綜合所得稅各
    類所得資料清單（見原審卷第68頁至69頁）所示，其95年所
    得為460,389 元，平均每月所得約為38,365元（計算式：46
    0,38 9元÷12＝38,365元），96年所得為275,944 元，平均
    每月所得約為22,995元（計算式：275,944 元÷12＝22,995
    元），可證確有抗告人所主張之收入減少情形。另就抗告人
    本人之必要生活支出部份，抗告人並未提出全部憑證以資證
    明，無從審酌是否均屬必要之費用，此部份因消債條例之立
    法目的，係為使不幸陷入經濟困境之人得以清理債務、重建
    生活，並在清理過程中能保有符合人性尊嚴之最低基本生活
    ，而非維持債務人過去慣常之寬裕生活，是於評估債務人是
    否有不能清償或履行原協商方案是否顯有重大困難時，並非
    由聲請人任意主張其基本生活費用之數額，否則將造成揮霍
    無度以致清償能力降低，反而易使更生程序無從進行，因此
    本院認應以內政部所公告之96年度臺灣省低收入戶最低生活
    費用每人每月為9,509 元計算始為合理。
  (三)又抗告人主張其尚需支出父母王宗諒、張淑英扶養費用每月
    各為6,000 元等情。查抗告人之父王宗諒於95所得為4,493
    元，96年則無所得，名下雖有土地5 筆，但其持份均僅有0.
    00555 ，面積合計僅11.9平方公尺，價值合計僅66,640元；
    另抗告人之母張淑英陳瑞慈95年所得37,278元、96年則無所
    得，名下僅有汽車1 輛等情，此有其2 人財政部高雄市國稅
    局綜合所得及財產歸屬資料清單在卷可參（見原審卷第21頁
    至26頁），依其等財產及收入狀況，堪認已不能維持日常必
    要之生活，是其2 人即有受抗告人扶養之必要。惟王宗諒、
    張淑英均設籍在臺南縣乙節，亦有其2 人之戶籍謄本及戶口
    名簿在卷足憑（見原審卷第13頁、第15頁），則依上開說明
    ，其2 人每月生活費用亦應以9,509 元計算始屬合理。此外
    ，王宗諒、張淑英之扶養義務人含聲請人在內有2 人，雖抗
    告人自陳其弟因負債而不知去向，無力負擔扶養之責云云，
    惟並未舉證以實其說，其弟依法仍有共同扶養父母之義務，
    故聲請人每月須負擔父母2 人之扶養費用在9,509 元（計算
    式：9, 509元×2 ÷2=9,509 元），始屬合理。
  (四)綜上所述，以抗告人96年平均每月收入約22,995元計算，扣
    除其個人必要生活費用及扶養費用後，僅餘3,977 元（計算
    式：22,995元－9,509 元－9,509 元＝3,977 元）可資運用
    ，顯不足以依原還款協議繳納每月9,138 元之協商款項，從
    而，抗告人主張係因不可歸責於己之事由，致履行還款協議
    有重大困難等語，即非無據。
四、綜上所述，抗告人積欠清償荷蘭銀行等債權人之無擔保債務
    未逾1,200 萬元，且其未經法院裁定開始清算程序或宣告破
    產，業經本院查明，有前案紀錄表、查詢表附卷可稽。而按
    抗告人不能清償債務，且前雖與金融機構協商成立償還協議
    ，嗣因不可歸責於己之事由，致履行顯有重大困難，亦如上
    述，則其聲請更生，依上規定所示，自無不合，應予准許。
    原裁定駁回抗告人更生之聲請，於法尚有未洽，抗告意旨求
    予廢棄，自屬有理由，爰依法廢棄原裁定，並依消債條例第
    45條第1 項、第16條第1 項規定，由本院予以廢棄改判如主
    文第2 、3 項所示。
五、依消費者債務清理條例第11條第2 項、第45條第1 項、第15
    條，民事訴訟法第495 條之1 第1 項、第450 條第1 項，裁
    定如主文。
中    華    民    國    98    年    4     月    7     日
                  民事第五庭  審判長法  官  李昭彥
                                    法  官  洪榮家
                                    法  官  李育信
上為正本係照原本作成。
不得再抗告。
本裁定已於98年4月7日下午5時公告。
中    華    民    國    98    年    4     月    7     日
                                    書記官  林玉珊


司法院資訊處製作；財團法人民間司法改革基金會備份。
